【裁判字號】    94,訴,503
【裁判日期】    950719
【裁判案由】    偽造文書
【裁判全文】
臺灣宜蘭地方法院刑事判決               94年度訴字第503號
公  訴  人  臺灣宜蘭地方法院檢察署檢察官
被      告  甲○○
選任辯護人  李秋銘律師
            黃金亮律師
被      告  丙○○
            戊○○
上列被告因偽造文書案件，經檢察官提起公訴（94年度發查偵字
第11號），本院判決如下：
    主  文
甲○○、丙○○、戊○○均無罪。
    理  由
一、公訴意旨略以：被告甲○○明知如欲聘僱外籍監護工，受監
    護人須經合格醫院之醫師開具診斷證明書，簽註有罹患經行
    政院勞工委員會（以下簡稱勞委會）公告所規定特定病症項
    目及標準者，雇主始得向勞委會申請家庭外籍監護工，且知
    悉其婆婆郭葉錦鶯不具有得申請聘僱外籍監護工之受監護人
    資格，平日又多在臺東市之小叔家居住，竟於民國91年初，
    與夢想家有限公司（以下簡稱夢想家公司）之營業人員即被
    告戊○○共同基於行使偽造私文書之犯意聯絡，由被告甲○○將郭葉錦鶯之身分證影本及戶籍資料影本交予被告戊○○
    ，委由被告戊○○設法取得郭葉錦鶯之診斷證明書並代辦申
    請聘僱外籍監護工之事，被告戊○○於得知行政院國軍退除
    役官兵輔導委員會蘇澳榮民醫院（以下簡稱蘇澳榮民醫院）
    會指派醫師至愛心養護院居家照護後，即委請與渠等具有共
    同犯意聯絡之愛心養護院看護被告丙○○於不詳時地，偽刻
    「行政院國軍退除役官兵輔導委員會蘇澳榮民醫院」關防，
    以及「蘇澳榮民醫院」、「宜府衛（醫）（院）字第０一六
    號」、「M0000000醫師丁○○」、「醫字第010000號醫師周
    南森」及「醫字第022206號醫師蕭相江」等印章各1枚，填
    寫內容不實之郭葉錦鶯病例資料，並蓋上偽造之「行政院國
    軍退除役官兵輔導委員會蘇澳榮民醫院」關防1枚、「蘇澳
    榮民醫院」印文1枚、「宜府衛（醫）（院）字第０一六號
    」印文1枚、「M0000000醫師丁○○」印文22枚、「醫字第0
    10000號醫師周南森」印文1枚及「醫字第022206號醫師蕭相
    江」印文1枚後，偽造蘇澳榮民醫院醫師丁○○名義於91年7
    月16日出具附有巴氏量表、各項特定病症及病情附表之「雇
    主申請聘僱家庭外籍監護工專用診斷證明書」，再由夢想家
    公司承辦人員於91年8月28日，持上開偽造之診斷證明書替
    甲○○向勞委會申請聘僱外籍監護工至宜蘭縣羅東鎮○○街
    8號5樓之12工作，足生損害於勞委會審查申請聘僱外籍監護
    工之受監護人資格之正確性，及足生損害於蘇澳榮民醫院、
    丁○○、周南森與蕭相江等醫師；嗣經勞委會向蘇澳榮民醫
    院查證結果，發現上開診斷證明書暨所附巴氏量表等係屬偽
    造，始查悉上情。因認被告3人共同涉犯刑法第216條、210
    條之行使偽造私文書罪云云。
二、惟訊據被告丙○○固坦承伊當時在愛心養護院擔任看護，並
    在夢想家公司兼差，另戊○○確曾將僅書寫郭葉錦鶯個人基
    本資料之「雇主申請聘僱家庭外籍監護工專用診斷證明書」
    （含巴氏量表）交予伊，伊再將前開診斷證明書及巴氏量表
    交予乙○○，嗣乙○○復將以蘇澳榮民醫院丁○○醫師名義
    出具郭葉錦鶯之診斷證明書及巴氏量表交予伊，伊再將填具
    、蓋印完成之診斷證明書及巴氏量表交予戊○○等情。被告
    戊○○固坦承伊當時任職夢想家公司，並由伊告知甲○○申
    請外籍監護工所需資料，且於申請過程中伊曾在夢想家公司
    看過填具、蓋印完成郭葉錦鶯之診斷證明書及巴氏量表等情
    。被告甲○○固坦承伊確實委託夢想家公司辦理申請外籍監
    護工乙事，伊亦知悉郭葉錦鶯實際上並未到愛心養護院接受
    醫師診察等情。惟均堅詞否認有何行使偽造文書犯行。被告
    丙○○辯稱：伊並未偽造郭葉錦鶯之診斷證明書及巴氏量表
    ，伊只是幫戊○○將僅記載郭葉錦鶯個人資料之診斷證明書
    及巴氏量表透過乙○○交給丁○○醫師，診斷證明書醫師囑
    言及病名欄上之字跡確為丁○○醫師的，若屬偽造，伊亦不
    知悉等語。被告戊○○辯稱：伊並未偽造郭葉錦鶯之診斷證
    明書及巴氏量表，並未偽刻「行政院國軍退除役官兵輔導委
    員會蘇澳榮民醫院」關防、「蘇澳榮民醫院」、「宜府衛（
    醫）（院）字第０一六號」、「M0000000醫師丁○○」、「
    醫字第010000號醫師周南森」及「醫字第022206號醫師蕭相
    江」等印章，伊連醫院及醫師姓名為何均不知，只是在夢想
    家公司從事文書工作，伊看到本件郭葉錦鶯之診斷證明書及
    巴氏量表時已經開立完成、蓋好醫院章，即使前開診斷證明
    書及巴氏量表是假的伊也不知等語。被告甲○○則辯稱：伊
    委託夢想家公司代辦申請外籍監護工，但不清楚郭葉錦鶯是
    否符合申請外籍監護工之資格，亦不知由蘇澳榮民醫院丁○○醫師所開立之診斷證明書及巴氏量表為偽造的等語。
三、而公訴人認被告甲○○、丙○○、戊○○共同涉犯行使偽造
    私文書犯行，無非係以下列事證為其論據：
（一）依蘇澳榮民醫院於93年8月20日以蘇醫字第0930003145號
      函指出該院病歷室、電腦檔及居家照護存檔資料，無丁○○醫師曾於91年7月16日為郭葉錦鶯看診之病歷紀錄；又
      依證人丁○○於警詢中證稱，前開91年7月16日蘇澳榮民
      醫院丁○○醫師所開立郭葉錦鶯診斷證明書上「M0000000
      醫師丁○○」之印文不是其所有，也不是其平常使用之印
      文，另依證人丁○○於偵查中證稱，其於愛心養護院看診
      時所書寫之病歷，均留存於蘇澳榮民醫院，就醫院及院長
      印信部分，均交由院方醫務行政室處理等語，足認本件由
      蘇澳榮民醫院丁○○醫師於91年7月16日開立附有巴氏量
      表之「雇主申請聘僱家庭外籍監護工專用診斷證明書」係
      偽造。
（二）被告甲○○於警詢中供稱：「我婆婆郭葉錦鶯還未從台東
      回來，診斷書就辦出來。」以及「外勞是91年11月2日引
      進，92年1月10日就沒用。」等語，可以證明被告甲○○
      知悉由蘇澳榮民醫院丁○○醫師於91年7月16日開立附有
      巴氏量表之「雇主申請聘僱家庭外籍監護工專用診斷證明
      書」係偽造。
（三）被告戊○○於警詢中供稱：被告甲○○透過伊任職之夢想
      家公司向勞委會申請1名外籍勞工，並由伊負責辦理，前
      開郭葉錦鶯附有巴氏量表之診斷證明書是被告丙○○交付
      予伊等語，另依證人吳滿於警詢中證稱，被告甲○○申請
      外籍監護工乙事，均由被告戊○○全權處理等語，可以證
      明被告戊○○有受被告甲○○之委託，承辦被告甲○○申
      請聘僱外籍監護工之事實。
（四）被告丙○○於警詢中證稱：伊有將前開郭葉錦鶯附有巴氏
      量表之診斷證明書拿到夢想家公司等語，可以證明前開郭
      葉錦鶯附有巴氏量表之診斷證明書係被告丙○○交付予夢
      想家公司之事實。
四、按犯罪事實應依證據認定之，無證據不得認定犯罪事實，不
    能證明被告犯罪，應諭知無罪之判決，刑事訴訟法第154條
    第2項、第301條第1項定有明文。又按刑法第210條之偽造私
    文書罪，以無制作權人而捏造他人名義制作該文書為構成要
    件，如行為人對於此種文書本有制作權，縱令其制作之內容
    虛偽，且涉及他人之權利，除合於同法第215條之規定，應
    依該條處罰外，尚難論以首開法條之罪，此有最高法院31年
    度上字第2124號判例可資參照。是本案公訴人認為本件由蘇
    澳榮民醫院丁○○醫師所開立郭葉錦鶯之診斷證明書及巴氏
    量表為偽造，即應審酌前開文書是否確為無制作權人捏造他
    人名義而制作？倘無積極證據足以證明為無制作權人捏造他
    人名義而制作，即難以刑法第210條之偽造文書罪相繩，亦
    無構成刑法第216條行使偽造文書罪之可能。
五、經查：
（一）證人丁○○於本院審理時證稱：伊於91年間任職於蘇澳榮
      民醫院，蘇澳榮民醫院於95年1月11日以蘇醫醫字第09500
      00015號函所檢附之8份雇主申請聘僱家庭外籍監護工專用
      診斷證明書（即本院卷第51頁以下）應該均由伊所開立，
      至於本件郭葉錦鶯之雇主申請聘僱家庭外籍監護工專用診
      斷證明書上之醫師囑言及病名記載之筆跡，伊無法確定是
      否為伊所為，伊亦無法確定前開診斷證明書是否為伊所開
      立，「M0000000醫師丁○○」為伊開立麻醉藥品之職章，
      與前揭蘇澳榮民醫院所檢附之診斷證明書上所蓋之「醫字
      第026429號醫師丁○○」均為伊所有之職章。又前開郭葉
      錦鶯診斷證明書上「M0000000醫師丁○○」是否為伊職章
      所蓋印，伊無法確定。另其上「醫字第010000號醫師周南
      森」、「醫字第022206號醫師蕭相江」之印文，是否為周
      南森與蕭相江醫師之職章所蓋印，伊沒有印象。伊曾有未
      幫病患實際看診即開立診斷證明書之情形，有些行動不便
      的病人，如果有家屬之陳述及其他相關之病歷資料，伊會
      通融，因為病人無法到診之特殊情形伊會開立診斷證明書
      等語（參見本院卷第216至220頁），足徵證人丁○○無法
      確定前開郭葉錦鶯之診斷證明書非由其所開立。又依同案
      被告即證人丙○○於本院審理時證稱：伊自戊○○處取得
      僅具郭葉錦鶯基本資料之診斷證明書及巴氏量表，並轉交
      予乙○○，看醫師能否開立診斷證明書，迨3、4天後醫師
      開立完成，乙○○再將診斷證明書交予戊○○，伊曾在愛
      心養護院看過丁○○醫師的字跡，所以伊認得其筆跡等語
      （參見本院卷第205至211頁），亦見前開郭葉錦鶯之診斷
      證明書及巴氏量表是否確由被告等人捏造丁○○醫師名義
      而開立，尚有可疑。
（二）再核前開蘇澳榮民醫院於95年1月11日以蘇醫醫字第09500
      00015號函所檢附之8份由丁○○醫師所開立雇主申請聘僱
      家庭外籍監護工專用診斷證明書與本件郭葉錦鶯之雇主申
      請聘僱家庭外籍監護工專用診斷證明書間，其中蘇澳榮民
      醫院所檢附之診斷證明書中亦有3份之診治醫師欄蓋有與
      本件郭葉錦鶯診斷證明書之診治醫師欄相同之「M0000000
      醫師丁○○」之職章，則證人丁○○於警詢中所述伊並未
      有「M0000000醫師丁○○」之職章，即與事實不符。且前
      開郭葉錦鶯之診斷證明書上「行政院國軍退除役官兵輔導
      委員會蘇澳榮民醫院」、「蘇澳榮民醫院」、「宜府衛（
      醫）（院）字第０一六號」、「M0000000醫師丁○○」、
      「醫字第010000號醫師周南森」、「醫字第022206號醫師
      蕭相江」之印文，均與真正之印文無何明顯不符之處。再
      核，本件郭葉錦鶯之診斷證明書上，其上「醫字第010000
      號醫師周南森」、「醫字第022206號醫師蕭相江」之印文
      ，與本院向蘇澳榮民醫院所調取周南森、蕭相江醫師於執
      業執照上所載之證號亦相同，此有該院於95年2月13日以
      蘇醫醫字第0950000496號函所附文件在卷可稽（參見本院
      卷第66頁）。另前揭公訴人引用之蘇澳榮民醫院於93年8
      月20日以蘇醫醫字第0930003145號函僅指出該院病歷室、
      電腦檔及居家照護存檔資料，無丁○○醫師曾於91年7月
      16日為郭葉錦鶯看診之病歷資料，不能確定是該院所開具
      等情，並未指明診斷證明書上之印文係偽造者，尚難以此
      遽認被告等人曾偽刻「行政院國軍退除役官兵輔導委員會
      蘇澳榮民醫院」、「蘇澳榮民醫院」、「宜府衛（醫）（
      院）字第０一六號」、「M0000000醫師丁○○」、「醫字
      第010000號醫師周南森」、「醫字第022206號醫師蕭相江
      」印章之犯行。
（三）綜上所述，依證人丁○○之前揭證詞，無法積極證明前開
      郭葉錦鶯之診斷證明書係由無制作權之被告等人以捏造丁○○醫師名義方式而開立之事實。且僅依蘇澳榮民醫院並
      無丁○○醫師於91年7月16日為郭葉錦鶯看診之事實，難
      以遽認被告等人有偽刻「行政院國軍退除役官兵輔導委員
      會蘇澳榮民醫院」、「蘇澳榮民醫院」、「宜府衛（醫）
      （院）字第０一六號」、「M0000000醫師丁○○」、「醫
      字第010000號醫師周南森」、「醫字第022206號醫師蕭相
      江」之印章之犯行。
六、基上，公訴人所舉證據不足以證明被告等人有何偽造文書、
    行使偽造文書之犯行，爰參照前引判例意旨，為被告3人無
    罪之諭知。
據上論斷，應依刑事訴訟法第301條第1項，判決如主文。
本案經檢察官陳嘉瑜到庭執行職務
中    華    民    國    95    年    7     月    19    日
                  刑事第四庭審判長法  官    林惠玲
                                  法  官    劉家祥
                                  法  官    郭淑珍
以上正本證明與原本無異。
如不服本判決應於收受本判決後10日內向本院提出上訴書狀，其
未敘述上訴理由者，並得於提起上訴後10日內向本院補提理由書
狀(均須按他造當事人之人數附繕本)「切勿逕送上級法院」。
                                  書記官    林秀麗
中    華    民    國    95    年    7     月    20    日


司法院資訊處製作；財團法人民間司法改革基金會備份。
